【裁判字號】    98,上訴,2899
【裁判日期】    980916
【裁判案由】    偽造文書
【裁判全文】
臺灣高等法院刑事判決                98年度上訴字第2899號
上  訴  人    戊○○
即  被  告
                        之11
輔  佐  人    甲○○
上列上訴人即被告因偽造文書案件，不服臺灣臺北地方法院九十
七年度訴字第一八四四號，中華民國九十八年六月五日第一審判
決（起訴案號：臺灣臺北地方法院檢察署九十七年度偵字第一二
一０七號），提起上訴，本院判決如下：
    主  文
原判決撤銷。
戊○○無罪。
    理  由
一、本案公訴意旨詳如起訴書所載（如附件）。
二、按刑法第二百十條之偽造文書，以偽造他人名義之文書為必
    要，即無制作權之人冒用、捏造他人名義而制作該文書為構
    成要件。另按犯罪事實應依證據認定之，無證據不得認定犯
    罪事實；不能證明被告犯罪者，應諭知無罪之判決，刑事訴
    訟法第一百五十四條第二項及第三百零一條第一項，分別定
    有明文。次按認定不利於被告之事實，須依積極證據，苟積
    極證據不足為不利於被告事實之認定時，即應為有利於被告
    之認定，更不必有何有利之證據；又事實之認定，應憑證據
    ，如未能發現相當證據，或證據不足以證明，自不能以推測
    或擬制之方法，以為裁判基礎；被告否認犯罪事實所持之辯
    解，縱屬不能成立，仍非有積極證據足以證明其犯罪行為，
    不能遽為有罪之認定。而刑事訴訟法上所謂認定犯罪事實之
    積極證據，係指適合於被告犯罪事實之認定之積極證據而言
    ，雖不以直接證據為限，間接證據亦包括在內；然而無論直
    接或間接證據，其為訴訟上之證明，須於通常一般之人均不
    致有所懷疑，而得確信其為真實之程度者，始得據為有罪之
    認定，倘其證明尚未達到此一程度，而有合理之懷疑存在時
    ，致使無從形成有罪之確信，根據「罪證有疑，利於被告」
    之證據法則，即不得遽為不利被告之認定（最高法院三十年
    上字第八一六號、廿九年上字第三一０五號、卅年上字第一
    八三一號、四十年台上字第八六號及七十六年台上字第四九
    八六號判例意旨參照）。
三、本案被告戊○○於偵、審中均坦承明知其父巢薌農之國民身
    分證、印章及於各金融機構之帳戶存摺均未遺失，惟仍於起
    訴書所載時、地刻用巢薌農印章，繼於如附表所示之時、地
    ，帶同巢薌農辦理補發國民身分證、辦理存摺掛失止付、補
    發、印鑑掛失變更等事實，然堅決否認有何偽造文書之犯行
    ，辯稱：其父雖罹有失智症，但就一些日常生活之事仍有辦
    法瞭解，其係為保護其父，防止其父資產遭其弟侵奪，上開
    刻用印章、申請補發國民身分證及向金融機構辦理存摺、印
    鑑掛失止付、補發等行為，均經其父同意，且帶其父同往辦
    理，其無犯罪之意思，行為亦應不構成犯罪等語。
四、經查，被告之父巢薌農固因於九十二年七月間及九十三年一
    月間，二次腦中風後，行動不便及認知功能下降，經家人安
    排至恆安老人養護中心為養護。嗣被告與其弟巢先明為巢薌
    農財產之使用、處分爭議，被告於九十六年十月八日向台灣
    台北地方法院檢察署檢察官遞狀，其弟巢先明、弟媳丁○○
    則於同年十一月九日直接向台灣台北地方法院遞狀，均聲請
    對巢薌農為禁治產之宣告，經法院將前開二案併案於九十七
    年二月廿九日裁定宣告巢薌農為禁治產人，此有前開地檢署
    九十六年度民參字第三五七號、地方法院九十六年度禁字第
    三一一、三一五卷証影本附卷可按。而被告於法院審理其父
    巢薌農禁治產事件期間，分別帶同其父巢薌農至臺北市萬華
    區第一戶政事務所辦理補發國民身分證，及至臺灣銀行館前
    分行、中國信託銀行城中分行、永豐銀行城中分行、合作金
    庫銀行城中分行及郵局第卅一支局等金融機構辦理存摺掛失
    止付、補發及印鑑掛失變更等情，亦有萬華區第一戶政事務
    所之補領國民身分証申請，及各該金融機構之掛失止付及補
    領申請書（他卷第一一九～一三六頁、偵卷第二０～三二頁
    ）在卷可憑。
五、再查，本案申請補發國民身分證、辦理存摺掛失止付、補發
    、印鑑掛失變更時，均由被告陪同當事人本人巢薌農到場，
    並經各該承辦人員核對証件確為本人等情，已據各該戶政所
    或金融機構之承辦員（戶政）陳雅美、張宜之、（郵局）丙○○、（合庫）辛○○、壬○○、（中信銀）乙○○、（永
    豐銀）己○○、（台銀）庚○○、癸○○等人結証在卷。且
    證人即萬華區第二戶政事務所承辦員陳雅美結證稱：本件是
    當事人親自到櫃檯辦理，其會詢問當事人是否辦理身分証遺
    失，經當事人回應，才調取電腦資料作影像及身分確認，印
    象中本件當事人有人陪同，作確認時，當事人與陪同人均有
    對我們的問題做回應。身分証補領只要本人到場且是有意識
    即可辦，即針對問題，簡單回應自己姓名及要補領身分証即
    認有意識（原審卷第二七五頁審判筆錄）。証人即卅一支局
    承辦員丙○○証稱：本案時隔久遠已不復記憶，然其承辦均
    會針對儲戶本人，要核對身分証確定是本人，且如不會簽名
    ，要經本人表達同意，才以本人蓋指印（本院九十八年八月
    十九日審判筆錄第五～七頁）。証人即合庫承辦人員辛○○
    、壬○○則証稱：本件被告先單獨前來，詢問其父行動不便
    ，可否派員到府服務，因行員公務繁忙抽不出時間，被告第
    二次即用輪椅推其父來辦理，有詢問當事人本人，並經由被
    告轉告，因見當事人眼神蠻穩定，且於被告轉知時，均有點
    頭同意，然因其不會講話，亦不會簽名，故比照聾啞人士，
    由一位家屬及一位行員當見証人，由本人以捺指印方式辦理
    ，申請書上巢薌農係由被告代簽，襄理辛○○在上註記並擔
    任見証人（同上筆錄第八～一五頁）。証人即中信銀承辦員
    乙○○結証稱：其有詢問當事人巢薌農本人，雖本人不會講
    話，但詢問時會點頭，且不是無意識的點頭（同上筆錄第一
    七～一八頁）。証人即永豐銀承辦員己○○亦結証稱：有見
    被告向其父親說來幫他辦理存摺的事，主管亦有主動出來詢
    問老先生要辦理掛失存摺的事，老先生有跟主管點頭。老先
    生不是一直點頭，是在問他話時，他才會點頭示意（同上筆
    錄第二０～二二頁）。証人即台銀襄理癸○○則結証稱：當
    時他問巢薌農話，因其無反應，認其意識狀態有異，基於保
    護帳戶所有人權益，故以折衷方式凍結其存款，並由被告代
    簽其父姓名（九十八年九月二日審判筆錄第三頁）各等語。
    是本案前開辦理掛失、變更等事項，當事人本人既均到場，
    而被告僅係以家屬身分在場，並未冒用或捏造其父巢薌農之
    名義為之，且均經受理之承辦人員詢問、判斷可否給予辦理
    補發、變更，或僅折衷同意辦理止付，申請書則以蓋用本人
    之印章或捺指印後，或於承辦人見証下，再由被告當場代簽
    其父巢薌農之姓名，則揆諸首揭說明，被告所為即與偽造文
    書之構成要件不符，自不得遽以偽造文書罪相繩。
六、至有關巢薌農精神狀況之診斷，或為身心障礙鑑定、或為聲
    請禁治產宣告而分別於九十六年十一月六日由台北市立聯合
    醫院和平院區出具「無併發症之初老年期癡呆症。個案目前
    呈現認知功能缺損，無法理解指令，少自發性口語表達」、
    同年月七日由台北市立聯合醫院松德院區出具「失智症。個
    案認知功能退化，行動困難，生活無法自理，需他人協助照
    顧」之診斷証明書。及嗣於禁治產事件中，經法院訊問巢薌
    農時，有嗯…等聲音，及用手摸頭、點頭，乾笑之舉（禁三
    一五影卷第一四頁勘驗筆錄，然未載明其對應之答覆或舉動
    ）；另受囑託台北市立聯合醫院（松德院區）雖亦製有鑑定
    結果為：於鑑定所見：個案由巢先明、丁○○護送檢來院，
    坐於輪椅，多數時間閉目安坐，不曾出現噪動或干擾行為，
    經鑑定人招呼、叫喚時，可睜眼注視鑑定人，偶爾亦發出「
    嗯」、「啊」等聲音。但對鑑定人之詢問無任何口語／動作
    回應，亦不主動發言或以動作示意，鑑定人與巢先明夫婦會
    談過程中，個案曾出現意義不明之拍手動作，數秒後自行停
    止。餘依最近一次（九十六年十一月七日，由家屬巢先明、
    丁○○申請診斷証明）之病歷記載診斷重度失智証及與巢先
    明、丁○○夫婦之會談資料，於九十七年一月七日鑑認：巢
    薌農之心神狀態己達心神喪失致不能處理自己事務之程度之
    精神鑑定報告書（同上影卷第四四頁）。台灣台北地方法院
    並據以於九十七年二月廿九日對巢薌農為宣告禁治產之裁定
    。惟民事禁治產之宣告，係對心神喪失或精神耗弱致不能處
    理自己事務者，以法律程序使其喪失行為能力，另為其選定
    監護人以代其為法律行為，或代受法律行為，以為保護，並
    以於法院裁定送達後生效。此與本件刑事案件，巢薌農於受
    禁治產宣告前，即本案公訴人起訴經被告於九十六年十月十
    七日至同年十二月十七日分別帶往戶政事務或前開各金融機
    構時，究有無事實上之表達意思能力，尚非可一概而論。經
    核前開受囑託鑑定之松德院區，就巢薌農身心狀況之病歷記
    載，除九十三年四月廿六日之初診稍有記錄外，餘多為空白
    （同上影卷第一六～三六頁），即前開禁治產宣告之鑑定結
    果，既多以申請人即本案告訴人巢先明、丁○○夫婦陳述及
    個案當天簡單詢問觀察之反應為據，且係於本案被告行為後
    方為鑑定，尚難作為巢薌農前經被告帶往戶政事務所及各該
    金融機構時，確已無意識能力之証明。況如前所述，除台銀
    主管癸○○認巢薌農之意識能力有異，經折衷僅同意辦理止
    付存款外，餘承辦証人均認巢薌農之意識能力無礙而同意巢
    薌農本人之申請辦理。參以，證人即告訴人巢先明於原審亦
    結證稱：其父在九十六年十月間之辨識能力、意識狀況已經
    不太清楚，有失智狀況，且其係因接到戶政事務所通知有補
    領身分證之情形，前往告知戶政事務所人員該身分証並未遺
    失，及巢薌農有點神智不太清楚，戶政事務所人員方建議渠
    等去辦禁治產宣告（原審卷第二三七反面～二三八頁審判筆
    錄）等語。既亦僅稱其父巢薌農之意識狀況『不太清楚，有
    失智狀況』或『有點神智不太清楚』，則又指訴其父於被告
    帶往辦理掛失時，心神業已完全喪失云云，被告係利用無意
    思能力人為本案偽造文書之間接正犯云云，容有齟齬。
七、綜上，本案被告與告訴人均未思於樹靜風止前，為高壽父親
    盡孝，反為家產兄弟鬩牆，有違人倫，然刑案乃最低程度之
    道德，須符各罪責客觀之構成要件，方得以刑責相繩。原審
    未詳為調查各該申請掛失、補發等承辦人員之受理情況，遽
    依被告行為後，巢薌農受民事禁治產之宣告，及告訴人之指
    訴，認被告涉犯偽造文書犯行，採証認事，即有未洽。被告
    上訴否認犯行，非無理由，自應由本院撤銷改判，並為被告
    無罪之諭知，以符法制。
八、據上論斷，應依刑事訴訟法第三百六十九條第一項前段、第
    三百六十四條、第三百零一條第一項，判決如主文。
本案經檢察官林炳雄到庭執行職務。
中    華    民    國   九十八   年   九   月   十六   日
                  刑事第四庭審判長法  官  陳筱珮
                                  法  官  周煙平
                                  法  官  陳玉雲
以上正本證明與原本無異。
檢察官如不服本判決應於收受送達後十日內向本院提出上訴書狀
，其未敘述上訴之理由者並得於提起上訴後十日內向本院補提理
由書（均須按他造當事人之人數附繕本）。
被告不得上訴。
                                  書記官  陳思云
中    華    民    國    98    年    9     月    21    日
附件：
臺灣臺北地方法院檢察署檢察官起訴書
                                      97年度偵字第12107號
     被      告  戊○○  男  63歲（民國○○年○月○○日生）
                         住臺北市○○區○○路2段153巷3弄9
                         號4樓
                         居臺北市○○區○○路2段252號15樓
                         之4
                         身分證統一編號：Ｚ000000000號
 上列被告因偽造文書案件，已經偵查終結，認應該提起公訴，茲
 將犯罪事實及證據並所犯法條分敘如下：
         犯罪事實
 一、戊○○明知巢薌農之國民身分證、印章及永豐商業銀行股份
     有限公司（下稱永豐銀行）存摺等由丁○○保管中，並未遺
     失，竟基於使公務人員登載不實之犯意，於民國96年10月17
     日盜刻巢薌農之印章、並於同（17）日、帶同巢薌農，前往
     臺北市萬華區○○○路○段120號4樓臺北市萬華區第一戶政
     事務所，利用已患失智症，無同意能力之巢薌農，填寫補領
     國民身分證申請書，並蓋印前開盜刻印章印文於申請書上，
     使該管公務員將此不實之事項登載於職務上所掌之戶籍登記
     簿公文書上，並據以補發國民身分證與巢薌農，足以生損害
     於戶政機關對戶籍資料管理之正確性。戊○○復基於偽造文
     書之犯意，分別於96年10月22日、同年月24日、同年11月20
     日、同年12月17日持前開補領之巢薌農國民身分證及前開盜
     刻之巢薌農印章，帶同巢薌農前往臺灣銀行館前分行（臺北
     市○○區○○路49號，下稱臺灣銀行館前分行）、中國信託
     商業銀行股份有限公司城中分行（臺北市中山區○○○路
     106 之2號1樓，下稱中國信託銀行）、永豐銀行城中分行（
     臺北市○○區○○路17號）、臺灣郵政股份有限公司（下稱
     臺灣郵局）臺北東園郵局（臺北市○○區○○街148、150號
     ）及合作金庫商業銀行股份有限公司城中分行（臺北市○○
     區○○街53號，下稱合作金庫銀行），利用巢薌農填寫或以
     代其簽名或以前開偽刻之印章蓋用巢薌農印文之方式，藉以
     偽造巢薌農向前開金融機構申請辦理存摺掛失止付、印鑑掛
     失及存摺補發等意思之私文書，並據以行使交付予前開各金
     融構不知情之承辦人員，致前開各金融機構之承辦人員誤信
     為真實，而受理存摺掛失止付、補發、印鑑掛失變更等之申
     請，足生損害於巢薌農及上開金融構對帳戶管理之正確性。
 二、案經丁○○告發偵辦。
         證據並所犯法條
 一、證據清單與待證事項：
   ┌──┬───────────┬───────────┐
   │編號│ 證    據    名    稱 │ 待    證    事    實 │
   ├──┼───────────┼───────────┤
   │ (一) │告發人丁○○於偵查中之│全部犯罪事實。        │
   │    │指訴                  │                      │
   ├──┼───────────┼───────────┤
   │ (二) │被告戊○○偵查中之陳述│1.伊於96年10月8日即向 │
   │    │                      │  臺灣臺北地方法院（下│
   │    │                      │  稱臺北地院）聲請對於│
   │    │                      │  被害人即被告父親巢薌│
   │    │                      │  農之禁治產宣告之事實│
   │    │                      │  。                  │
   │    │                      │2.伊於96年10月17日刻印│
   │    │                      │  被害人巢薌農之私章之│
   │    │                      │  事實。              │
   │    │                      │3.伊明知被害人巢薌農所│
   │    │                      │  有之國民身分證、臺灣│
   │    │                      │  銀行、永豐銀行、中國│
   │    │                      │  信託銀行、合作金庫銀│
   │    │                      │  行、臺灣郵局等帳戶存│
   │    │                      │  摺皆係由其胞弟巢先明│
   │    │                      │  保管之事實。        │
   │    │                      │4.伊於96年10月間帶同被│
   │    │                      │  害人巢薌農至臺北市萬│
   │    │                      │  華區第一戶政事務所辦│
   │    │                      │  理補領國民身分證及前│
   │    │                      │  開各金融機構辦理存摺│
   │    │                      │  掛失止付等事宜，並皆│
   │    │                      │  係由伊或銀行人員幫忙│
   │    │                      │  被害人巢薌農於各申請│
   │    │                      │  書上捺印指紋、蓋印印│
   │    │                      │  章之印文或由伊代受害│
   │    │                      │  人巢薌農簽名之事實。│
   ├──┼───────────┼───────────┤
   │ (三) │臺北市萬華區第一戶政事│96年10月17日被害人巢薌│
   │    │務所97年3月20日北市萬 │農係由家屬陪同至臺北市│
   │    │一戶第00000000000號函 │萬華區○○○路○段120號│
   │    │及巢薌農補領國民身分證│4樓臺北市萬華區第一戶 │
   │    │申請書                │政事務所辦理補發國民身│
   │    │                      │分證之事實。          │
   ├──┼───────────┼───────────┤
   │ (四) │臺灣銀行館前分行97年3 │96年10月22日被告陪同被│
   │    │月31日館前存字第097000│害人巢薌農至臺北市中正│
   │    │12521號函及巢薌農印鑑 │區○○路49號臺灣銀行館│
   │    │掛失止付暨補領新存摺（│前分行申請被害人印鑑掛│
   │    │帳號：000000000000 號 │失及存摺補發手續，惟當│
   │    │）申請書              │時巢薌農意識狀態有異之│
   │    │                      │事實。                │
   ├──┼───────────┼───────────┤
   │ (五) │中國信託銀行97年3月24 │96年10月24日被告帶同被│
   │    │日中信銀集作字第975037│害人巢薌農至臺北市中山│
   │    │09號函及巢薌農存摺（帳│區○○○路106之2號1樓 │
   │    │號：00000-000000-0號）│之中國信託銀行城中分行│
   │    │失止付之申請書        │辦理受害人巢薌農存摺掛│
   │    │                      │失止付之申請之事實。  │
   ├──┼───────────┼───────────┤
   │ (六) │永豐銀行城中分行97年3 │96年10月24日被告帶同被│
   │    │月21日永豐銀城中分行（│害人巢薌農至臺北市中正│
   │    │97）字第00014號函及巢 │區○○路17號之永豐銀行│
   │    │薌農存摺（帳號：126-00│城中分行辦理受害人巢薌│
   │    │0-000000-0號）補發申請│農存摺掛失補發申請之事│
   │    │書                    │實。                  │
   ├──┼───────────┼───────────┤
   │ (七) │臺灣郵局儲匯處97年7月 │96年11月20日被告陪同被│
   │    │17日儲字第0970000909號│害人巢薌農至臺北市萬華│
   │    │函及巢薌農郵局儲金簿（│區○○街148、150號臺灣│
   │    │帳號：000000-0-000000-│郵局臺北東園郵局辦理被│
   │    │4掛失補副申請書       │害人存摺掛失補發之事實│
   │    │                      │。                    │
   ├──┼───────────┼───────────┤
   │ (八) │合作金庫銀行城中分行97│96年12月17日被告陪同被│
   │    │年7月10日合作城中字第 │害人巢薌農至臺北市中正│
   │    │0970002918號函及巢薌農│區○○街53號合作金庫銀│
   │    │印鑑暨存摺（帳號：    │行城中分行辦理被害人巢│
   │    │0000-000-00000-0號）掛│薌農存摺暨印鑑掛失補發│
   │    │失補發、更換相關資料  │、更換申請之事實。    │
   ├──┼───────────┼───────────┤
   │ (九) │行政院衛生署臺東醫院97│巢薌農自91年12月4日至 │
   │    │年8月11日97東醫歷字第 │92年8月7日於該院門診追│
   │    │0970004547號函        │蹤5次，其診斷為(1)老年 │
   │    │                      │性癡呆症合併憂鬱現象(2)│
   │    │                      │腦血管疾病後期其影響(3)│
   │    │                      │帕金森病震顫痲痺之事實│
   │    │                      │。                    │
   ├──┼───────────┼───────────┤
   │ (十) │臺北市立聯合醫院松德院│巢薌農診斷為失智症，認│
   │    │區96年11月7日診斷證明 │知功能退化，行動困難，│
   │    │書                    │生活無法自理，需他人協│
   │    │                      │助照顧之事實。        │
   ├──┼───────────┼───────────┤
   │ (十一) │臺北市立聯合醫院松德院│巢薌農於93年4月26日至 │
   │    │區97年8月7日北市醫松字│該院初診，診斷為失智症│
   │    │第00000000000號函、病 │，其於92年、93年間二次│
   │    │歷摘要                │腦中風後認知功能明顯下│
   │    │                      │降，無法對他人言語進行│
   │    │                      │有意義之回應，完全缺失│
   │    │                      │與外界溝通之能力；鑑定│
   │    │                      │為心神狀態已達心神喪失│
   │    │                      │致不能處理自己事務之程│
   │    │                      │度。                  │
   ├──┼───────────┼───────────┤
   │ (十二) │臺灣臺北地方法院96年度│臺北地院認巢薌農精神狀│
   │    │禁字第315、331號裁定書│態已達心神喪失程度、其│
   │    │                      │意思能力欠缺已達於不能│
   │    │                      │處理自己事務之程度，並│
   │    │                      │於97年2月29日裁定宣告 │
   │    │                      │巢薌農為禁治產人之事實│
   │    │                      │。                    │
   └──┴───────────┴───────────┘
 二、核被告所為，係犯刑法第214條使公務員登載不實及刑法第
     210條、第216條之行使偽造私文書罪嫌，被告於上開金融機
     構存摺掛失止付、印鑑掛失及存摺補發申請書偽造巢薌農署
     押之部分行為，已為偽造私文書之行為所吸收，不另論罪；
     另被告偽造上開私文書之低度行為為其行使之高度行為所吸
     收，亦不另論罪。被告利用無同意能力之巢薌農偽造署押係
     間接正犯；又其歷次犯行之犯意各別，應予分論併罰。被告
     於國民身分證申請書、前開各金融機構摺掛失止付、印鑑掛
     失及存摺補發申請書上偽造之巢薌農署押或印文及其偽刻之
     印章，請依刑法第219條規定宣告沒收。
 三、依刑事訴訟法第251條第1項提起公訴。
     此  致
 臺灣臺北地方法院
 中    華    民    國    97    年    9     月    17    日
                               檢  察  官  陳  焜  昇
本件正本證明與原本無異                                                                                              書  記  官                        附錄本案所犯法條全文
 中    華    民    國    97    年    9     月    25    日
                               書  記  官  劉  瑞  隆
 附錄本案所犯法條全文
 中華民國刑法第210條
 （偽造變造私文書罪）
 偽造、變造私文書，足以生損害於公眾或他人者，處5年以下有
 期徒刑。
 中華民國刑法第214條
 （使公務員登載不實罪）
 明知為不實之事項，而使公務員登載於職務上所掌之公文書，足
 以生損害於公眾或他人者，處3年以下有期徒刑、拘役或5百元以
 下罰金。
 中華民國刑法第216條
 （行使偽造變造或登載不實之文書罪）
 行使第210條至第215條之文書者，依偽造、變造文書或登載不實
 事項或使登載不實事項之規定處斷。


司法院資訊處製作；財團法人民間司法改革基金會備份。
